ACORDAO-COMPLETO-2585793

ACÓRDÃO 2954/2023 ATA 10/2023 - PRIMEIRA CÂMARA

VISTOS, relatados e discutidos estes autos, que tratam de atos de concessão de pensão militar emitidos pelo Comando da Marinha,
ACORDAM os Ministros do Tribunal de Contas da União, reunidos em sessão da Primeira Câmara, nos termos dos arts. 71, inciso III, da Constituição Federal, 1º, inciso V, e 39, inciso II, da Lei 8.443/1992 e 260, § 1º, do RITCU, e ante as razões expostas pelo Relator, em:
9.1. considerar legais os atos de concessão de pensão militar instituídos por José Alberto de Oliveira, João Gregório de Brito, Valdecir Araújo de Sousa, Hadoram Calazans, Nilton Muniz da Silva, Nelson Francisco Barbosa e Luiz Gonzaga dos Santos e conceder-lhes o registro;
9.2. considerar ilegais os atos de concessão de pensão militar instituídos por Platão Capurro dos Santos, Manoel Francisco Monteiro e Édson Dutra de Barros e negar-lhes registro; 
9.3. dispensar a devolução dos valores indevidamente recebidos até a data da ciência do presente acórdão pelo Comando da Marinha, com base no Enunciado 106 da Súmula da Jurisprudência do TCU;
9.4. determinar ao Comando da Marinha que:
9.4.1. faça cessar os pagamentos decorrentes dos atos impugnados, comunicando a este Tribunal, no prazo de 15 (quinze) dias, as providências adotadas, nos termos do art. 262, caput, do Regimento Interno, do art. 8º, caput, da Resolução-TCU 206/2007 e do art. 19, caput, da Instrução Normativa-TCU 78/2018;
9.4.2. proceda à regularização dos soldos que servem de base de cálculo para os proventos das pensões militares consideradas ilegais;
9.4.3. emita novos atos de pensão militar, livres das irregularidades apontadas, submetendo-os ao TCU, no prazo de 30 (trinta) dias, consoante os arts. 262, § 2º, do Regimento Interno e 19, § 3º, da Instrução Normativa-TCU 78/2018.

Atos de pensão militar.

Primeira Câmara

Comando da Marinha.

3. Interessadas: Adenilda Jesus de Sousa (XXX.520.125-XX); Alzeni das Neves de Oliveira (XXX.170.164-XX); Bruna Desiré Azevedo de Sousa (XXX.728.887-XX); Cármen Lúcia Coutinho de Brito (XXX.351.017-XX); Deusenete Ferreira de Brito (XXX.862.737-XX); Fátima Maria da Graça Muniz (XXX.678.957-XX); Giselle Azevedo de Sousa (XXX.663.727-XX); Glícia Mariani da Graça Muniz Pereira (XXX.861.301-XX); Heraldina Reis dos Santos (XXX.507.001-XX); Ilza Fernanda de Azevedo Barros (XXX.421.854-XX); Isa Flávia de Azevedo Barros (XXX.720.454-XX); Iva Fabiana de Azevedo Barros Macedo (XXX.274.484-XX); Judith Valente Calazans (XXX.459.547-XX); Leila Maria da Graça Muniz Santos (XXX.037.557-XX); Luíza da Câmara Muniz (XXX.418.294-XX); Márcia Carine da Graça Silva (XXX.333.507-XX); Márcia Regina Martins dos Santos Townsend (XXX.769.097-XX); Marilene da Silva Barbosa (XXX.992.687-XX); Marili Berto dos Santos Monteiro (XXX.680.277-XX); Marília da Silva Barbosa (XXX.568.187-XX); Sheylah Márcia de Barros da Silveira (XXX.162.204-XX); Vera Lúcia Elias (XXX.417.747-XX).

13.1. Ministros presentes: Walton Alencar Rodrigues (Presidente), Jorge Oliveira e Jhonatan de Jesus (Relator).
13.2. Ministro-Substituto convocado: Augusto Sherman Cavalcanti.

JHONATAN DE JESUS

Transcrevo a seguir, com ajustes de forma pertinentes, a instrução elaborada pela Unidade de Auditoria Especializada em Pessoal - AudPessoal (peça 13) : 
"INTRODUÇÃO
Trata-se de atos de pensão militar, submetidos, para fins de registro, à apreciação do Tribunal de Contas da União (TCU) , de acordo com o art. 71, inciso III, da Constituição Federal.  Os atos foram cadastrados e disponibilizados ao TCU por intermédio do Sistema e-Pessoal, na forma do art. 2º e 4º da Instrução Normativa TCU 78/2018.
Os atos desse processo pertencem às seguintes unidades:
Unidade emissora: COMANDO DA MARINHA.
Unidade cadastradora:  SERVIÇO DE INATIVOS E PENSIONISTAS DA MARINHA.
Subunidade cadastradora: SVPM - Pensão Militar.
EXAME TÉCNICO
Procedimentos aplicados
Os procedimentos para exame, apreciação e registro de atos de pessoal encontram-se estabelecidos na Instrução Normativa TCU 78/2018 e na Resolução TCU 206/2007. Essas normas dispõem que os atos de pessoal disponibilizados por meio do e-Pessoal devem ser submetidos previamente a críticas automatizadas, com base em parâmetros predefinidos.
As críticas das informações cadastradas na etapa de coleta do ato foram elaboradas e validadas levando-se em conta as peculiaridades de cada ato. Os itens verificados nessa etapa são inerentes a dados cadastrais, fundamentos legais, mapa de tempo, ficha financeira, assim como eventuais ocorrências de acumulação. Trata-se de verificações abrangentes, minuciosas e precisas e sem a necessidade de ação humana e, portanto, menos suscetível a falhas. As críticas aplicadas estão discriminadas no sistema, no Menu e-Pessoal, opção "Crítica", que podem ser acessadas mediante concessão de perfil específico a servidores do TCU responsáveis pela análise.
Além das críticas automatizadas, há verificação humana adicional no caso de haver alertas do sistema ou informações não formatadas, como esclarecimentos do gestor ou do controle interno.  
As críticas também consideram os registros do Sistema Integrado de Administração de Recursos Humanos (Siape) . O Siape disponibiliza informações atualizadas sobre as parcelas que integram os proventos, diferentemente, portanto, do e-Pessoal, que informa as parcelas no momento do registro do ato. 
Essa confrontação com o Siape fornece uma visão atual e verdadeira da situação, o que permite descaracterizar irregularidades e inconsistências que, embora constantes do e-Pessoal, já foram corrigidas.
As verificações detectadas nos atos encontram-se discriminadas na aba de pendências de cada ato no sistema e-Pessoal, bem como nos espelhos dos atos contemplados por esta instrução.
Exame das Constatações
Ato: 89203/2019 - Interessado: LUIZ GONZAGA DOS SANTOS - CPF: XXX.094.097-XX
Beneficiários: MARCIA REGINA MARTINS DOS SANTOS TOWNSEND - CPF: XXX.769.097-XX - Filho (a) e VERA LUCIA ELIAS - CPF: XXX.417.747-XX - Companheiro (a) 
Parecer do Controle Interno: considerar o ato Legal.
Por intermédio de análises realizadas por esta Unidade Técnica no presente ato, não se constatou irregularidade que obste a chancela pela legalidade.
Encaminhamento do ato: 
Considerar LEGAL e conceder registro do ato de LUIZ GONZAGA DOS SANTOS. 
Ato: 89281/2019 - Interessado: HADORAM CALAZANS - CPF: XXX.220.507-XX
Beneficiário: JUDITH VALENTE CALAZANS - CPF: XXX.459.547-XX - Cônjuge
Parecer do Controle Interno: considerar o ato Legal.
Por intermédio de análises realizadas por esta Unidade Técnica no presente ato, não se constatou irregularidade que obste a chancela pela legalidade.
Encaminhamento do ato: 
Considerar LEGAL e conceder registro do ato de HADORAM CALAZANS. 
Ato: 89459/2019 - Interessado: PLATAO CAPURRO DOS SANTOS - CPF: XXX.991.661-XX
Beneficiário: HERALDINA REIS DOS SANTOS - CPF: XXX.507.001-XX - Cônjuge
Parecer do Controle Interno: considerar o ato Legal.
Por intermédio de análises realizadas por esta Unidade Técnica no presente ato, não se constatou irregularidade que obste a chancela pela legalidade.
Encaminhamento do ato: 
Considerar LEGAL e conceder registro do ato de PLATAO CAPURRO DOS SANTOS. 
Ato: 90097/2019 - Interessado: VALDECIR ARAUJO DE SOUSA - CPF: XXX.897.537-XX
Beneficiários: BRUNA DESIRE AZEVEDO DE SOUSA - CPF: XXX.728.887-XX - Filho (a) ; GISELLE AZEVEDO DE SOUSA - CPF: XXX.663.727-XX - Filho (a) e ADENILDA JESUS DE SOUSA - CPF: XXX.520.125-XX - Cônjuge
Parecer do Controle Interno: considerar o ato Legal.
Por intermédio de análises realizadas por esta Unidade Técnica no presente ato, não se constatou irregularidade que obste a chancela pela legalidade.
Encaminhamento do ato: 
Considerar LEGAL e conceder registro do ato de VALDECIR ARAUJO DE SOUSA. 
Ato: 90165/2019 - Interessado: NILTON MUNIZ DA SILVA - CPF: XXX.679.034-XX
Beneficiários: GLICIA MARIANI DA GRACA MUNIZ PEREIRA - CPF: XXX.861.301-XX - Filho (a) ; LUIZA DA CAMARA MUNIZ - CPF: XXX.418.294-XX - Cônjuge; LEILA MARIA DA GRACA MUNIZ SANTOS - CPF: XXX.037.557-XX - Filho (a) ; FATIMA MARIA DA GRACA MUNIZ - CPF: XXX.678.957-XX - Filho (a) e MARCIA CARINE DA GRACA SILVA - CPF: XXX.333.507-XX - Filho (a) 
Parecer do Controle Interno: considerar o ato Legal.
Por intermédio de análises realizadas por esta Unidade Técnica no presente ato, não se constatou irregularidade que obste a chancela pela legalidade.
Encaminhamento do ato: 
Considerar LEGAL e conceder registro do ato de NILTON MUNIZ DA SILVA. 
Ato: 90195/2019 - Interessado: MANOEL FRANCISCO MONTEIRO - CPF: XXX.821.067-XX
Beneficiário: MARILI BERTO DOS SANTOS MONTEIRO - CPF: XXX.680.277-XX - Cônjuge
Parecer do Controle Interno: considerar o ato Legal.
Por intermédio de análises realizadas por esta Unidade Técnica no presente ato, não se constatou irregularidade que obste a chancela pela legalidade.
Encaminhamento do ato: 
Considerar LEGAL e conceder registro do ato de MANOEL FRANCISCO MONTEIRO. 
Ato: 90504/2019 - Interessado: JOAO GREGORIO DE BRITO - CPF: XXX.190.437-XX
Beneficiários: CARMEN LUCIA COUTINHO DE BRITO SILVA - CPF: XXX.351.017-XX - Filho (a) e DEUSENETE FERREIRA DE BRITO - CPF: XXX.862.737-XX - Filho (a) 
Parecer do Controle Interno: considerar o ato Legal.
Por intermédio de análises realizadas por esta Unidade Técnica no presente ato, não se constatou irregularidade que obste a chancela pela legalidade.
Encaminhamento do ato: 
Considerar LEGAL e conceder registro do ato de JOAO GREGORIO DE BRITO. 
Ato: 90763/2019 - Interessado: NELSON FRANCISCO BARBOSA - CPF: XXX.206.617-XX
Beneficiários: MARILENE DA SILVA BARBOSA - CPF: XXX.992.687-XX - Filho (a) e MARILIA DA SILVA BARBOSA - CPF: XXX.568.187-XX - Filho (a) 
Parecer do Controle Interno: considerar o ato Legal.
Por intermédio de análises realizadas por esta Unidade Técnica no presente ato, não se constatou irregularidade que obste a chancela pela legalidade.
Encaminhamento do ato: 
Considerar LEGAL e conceder registro do ato de NELSON FRANCISCO BARBOSA. 
Ato: 91101/2019 - Interessado: EDSON DUTRA DE BARROS - CPF: XXX.817.454-XX
Beneficiários: ILZA FERNANDA DE AZEVEDO BARROS - CPF: XXX.421.854-XX - Filho (a) ; ISA FLAVIA DE AZEVEDO BARROS - CPF: XXX.720.454-XX - Filho (a) ; SHEYLAH MARCIA DE BARROS DA SILVEIRA - CPF: XXX.162.204-XX - Filho (a) e IVA FABIANA DE AZEVEDO BARROS MACEDO - CPF: XXX.274.484-XX - Filho (a) 
Parecer do Controle Interno: considerar o ato Legal.
Por intermédio de análises realizadas por esta Unidade Técnica no presente ato, não se constatou irregularidade que obste a chancela pela legalidade.
Encaminhamento do ato: 
Considerar LEGAL e conceder registro do ato de EDSON DUTRA DE BARROS. 
Ato: 91159/2019 - Interessado: JOSE ALBERTO DE OLIVEIRA - CPF: XXX.920.527-XX
Beneficiário: ALZENI DAS NEVES DE OLIVEIRA - CPF: XXX.170.164-XX - Cônjuge
Parecer do Controle Interno: considerar o ato Legal.
Por intermédio de análises realizadas por esta Unidade Técnica no presente ato, não se constatou irregularidade que obste a chancela pela legalidade.
Encaminhamento do ato: 
Considerar LEGAL e conceder registro do ato de JOSE ALBERTO DE OLIVEIRA. 
CONCLUSÃO
A abrangência e a profundidade das verificações levadas a efeito fundamentam convicção de que os atos 89459/2019, 91159/2019, 90504/2019, 90097/2019, 91101/2019, 89281/2019, 90165/2019, 90763/2019, 90195/2019 e 89203/2019 podem ser apreciados pela legalidade, em razão de não terem sido encontradas irregularidades nos atos, de acordo com o item Exame das Constatações desta instrução.
PROPOSTA DE ENCAMINHAMENTO
Ante o exposto, com fundamento no art. 71, inciso III, da Constituição Federal, no art. 1º, inciso V, e art. 39, incisos I e II, da Lei 8.443/1992, no art. 260 do Regimento Interno do Tribunal de Contas da União, propõe-se: 
Considerar LEGAIS e conceder o registro dos atos de PLATAO CAPURRO DOS SANTOS, JOSE ALBERTO DE OLIVEIRA, JOAO GREGORIO DE BRITO, VALDECIR ARAUJO DE SOUSA, EDSON DUTRA DE BARROS, HADORAM CALAZANS, NILTON MUNIZ DA SILVA, NELSON FRANCISCO BARBOSA, MANOEL FRANCISCO MONTEIRO e LUIZ GONZAGA DOS SANTOS."
2.	O Ministério Público especializado junto ao TCU, representado pelo Procurador Rodrigo Medeiros de Lima, manifestou-se de acordo com a proposição da unidade técnica, exceto com relação aos atos de pensão militar constantes das peças 4, 7 e 10 (peça 18) : 
"Trata-se de processo consolidado com dez atos de pensão militar emitidos pelo Ministério da Defesa - Comando da Marinha.
2.	Após aplicação das críticas automáticas, a Secretaria de Fiscalização de Pessoal (Sefip) propôs a legalidade e registro dos atos (peças 13-14) .
3.	De antemão, este representante do Ministério Público de Contas da União anui à proposta da Sefip, exceto em relação aos atos de pensão militar instituídas por Platão Capurro dos Santos (peça 4) , Manoel Francisco Monteiro (peça 7) e Edson Dutra de Barros (peça 10) .
II
4.	O ato de peça 4 trata da concessão inicial da pensão militar instituída por Platão Capurro dos Santos em favor da viúva Heraldina Reis dos Santos.
4.1	. Consoante se vê nas cópias dos atos de reforma do instituidor, já apreciados pelo Tribunal (peça 15) , o instituidor ocupava na ativa o posto de Suboficial. Foi inicialmente reformado por impedimento de idade com proventos calculados com base no posto de Segundo Tenente por contar com mais de 30 anos de serviço. Posteriormente, já reformado, obteve indevida melhoria nos proventos que passaram a ser calculados com base no posto de Primeiro Tenente, por ter sido considerado definitivamente incapaz para o serviço ativo das Forças Armadas em face de invalidez permanente decorrente de doença especificada em lei. 
5.	O ato de peça 7 trata de alteração da pensão militar instituída por Manoel Francisco Monteiro, em favor da viúva Marili Berto dos Santos Monteiro. O ato inicial da pensão, concedida com proventos calculados com base no posto de Terceiro Sargento, foi apreciado pela legalidade por meio do Acórdão 7186/2019-TCU-Primeira Câmara (peça 16, p. 9-11) . Portanto, o ato de alteração em apreço foi emitido para majorar, indevidamente, os proventos da pensão com base no posto de Segundo Tenente.
5.1	Conforme se vê nas cópias dos atos de reforma do instituidor, já apreciados pelo Tribunal (peça 16, p. 1-8) , o instituidor ocupava na ativa o posto de Terceiro Sargento. Foi inicialmente reformado por impedimento de idade, com proventos calculados com base no mesmo posto, uma vez que não contava com mais de 30 anos de serviço. Posteriormente, já reformado, obteve indevida melhoria nos proventos que passaram a ser calculados com base no posto de Segundo Tenente, por ter sido considerado definitivamente incapaz para o serviço ativo das Forças Armadas em face de invalidez permanente decorrente de doença especificada em lei.
6.	O ato de peça 10 trata da concessão inicial da pensão militar instituída por Edson Dutra de Barros em favor das filhas Ilza Fernanda de Azevedo Barros, Isa Flávia de Azevedo Barros, Iva Fabiana de Azevedo Barros Macedo e Sheylah Márcia de Barros da Silveira.	
6.1. 	Observa-se que o ato inicial da reforma do instituidor foi apreciado pela legalidade no âmbito do processo TC Processo 009.689/1996-6 (peça 17, p. 1-2) . E o ato de alteração foi apreciado pela ilegalidade por meio do Acórdão 454/2020-TCU-Primeira Câmara (peça 17, p. 3-8) .
6.2. 	O ato de pensão militar em apreço tomou como base a citada reforma apreciada pela ilegalidade. Isso porque, o ex-militar ocupava na ativa o posto de Primeiro Sargento. Foi inicialmente reformado por limite de idade de permanência na reserva, com proventos calculados com base no mesmo posto, uma vez que não contava com mais de 30 anos de serviço. Posteriormente, já reformado, obteve indevida melhoria nos proventos que passaram a ser calculados com base no posto de Segundo Tenente, por ter sido considerado definitivamente incapaz para o serviço ativo das Forças Armadas em face de invalidez permanente decorrente de doença especificada em lei.
7.	Por meio do Acórdão 2225/2019-TCU-Plenário, da relatoria do Ministro Benjamin Zymler, e proferido na sessão de 18/9/2019, o Tribunal firmou entendimento no sentido de que não há embasamento legal para o cálculo dos proventos de reforma tendo por referência dois ou mais postos acima daquele ostentado pelo militar na atividade.
8.	A Lei 6.880/1980 trata do tema em seus artigos 50, 108 e 110. Da leitura dos dispositivos, observa-se que o benefício de "proventos calculados sobre o posto hierárquico imediato", seja em consequência de transferência para a inatividade contando com mais de 30 anos de serviço, conforme dispõe o art. 50 da Lei 6.880/1980, seja pelo motivo de o militar ter sido considerado incapaz definitivamente, conforme art. 110 da mesma lei, somente pode ser calculado com base no soldo correspondente ao grau hierárquico imediato ao que possuir ou que possuía na ativa, não alcançando militar já reformado.
9.	É nesse sentido a jurisprudência do Superior Tribunal de Justiça (grifos inseridos) :
'PROCESSUAL CIVIL. ADMINISTRATIVO. MILITAR REFORMADO POR ATINGIR A IDADE LIMITE NA RESERVA. INVALIDEZ SUPERVENIENTE À INATIVAÇÃO. REFORMA COM REMUNERAÇÃO CORRESPONDENTE AO GRAU HIERÁRQUICO IMEDIATO. IMPOSSIBILIDADE. SÚMULAS 7 E 83 DO STJ.
1. O art. 110 da Lei 6.880/1980 prevê o direito de o militar da ativa ou da reserva remunerada ser reformado com a remuneração calculada com base no soldo correspondente ao grau hierárquico imediato ao que possuir.
2. O Tribunal de origem asseverou: 'o autor foi reformado ex officio em 21/05/2006 (Evento 20 - PROCADM4 - fl. 15) , por ter atingido idade limite de permanência na reserva, nos termos do art. 106, I, d, da Lei n° 6.880/80. Pretende, agora, a melhoria da reforma para que seus proventos passem a ser calculados com base na remuneração do posto superior na inatividade, em razão da superveniência de moléstia que determina a sua invalidez (neoplasia maligna constatada em 04/01/2008) '.
3. É inviável reanalisar a constatação das datas da reforma e da eclosão da moléstia, pois inarredável a revisão do conjunto probatório dos autos para afastar as premissas fáticas estabelecidas pelo acórdão recorrido. Aplica-se, portanto, o óbice da Súmula 7/STJ. 
4. Ao reconhecer que o direito ora pugnado alcança apenas os militares da ativa ou da reserva remunerada, não prevendo a possibilidade da alteração de proventos de militar reformado por atingir a idade limite na reserva, o Tribunal a quo decidiu em consonância com a jurisprudência do STJ, razão pela qual incide a Súmula 83 do STJ. Precedentes: REsp 1.381.724/RS, Relatora Ministra REGINA HELENA COSTA, PRIMEIRA TURMA, DJe 10/5/2017; e AgRg no REsp 1.539.940/RS, Relatora Ministra ASSUSETE MAGALHÃES, SEGUNDA TURMA, DJe 29/3/2016.
5. Recurso Especial não conhecido. (REsp 1.784.347/RS, Rel. Min. Herman Benjamin, Segunda Turma, julgado em 2/4/2019, DJe de 23/4/2019) .'
'ADMINISTRATIVO. MILITAR. REFORMA. ALTERAÇÃO DE BENEFÍCIO. INCAPACIDADE SUPERVENIENTE. ART. 110, § 1º C/C ART. 108, V, DA LEI 6.880/80. MILITARES DA ATIVA OU RESERVA REMUNERADA. RESTRIÇÃO. MILITAR JÁ REFORMADO. IMPOSSIBILIDADE. 
1. A reforma do militar com a remuneração calculada com base no soldo correspondente ao grau hierárquico imediato ao que possuir ou que possuía na ativa, nos termos do art. 110, § 1º, c/c o art. 108, V, da Lei 6.880/80, restringe-se aos militares da ativa ou reserva remunerada, na exata disposição do caput do art. 110, não sendo possível a concessão de tal benesse àqueles militares já reformados. 
2. Recurso especial não provido. (REsp 1.340.075/CE, Rel. Min. Castro Meira, Segunda Turma, julgado em 9/4/2013, DJe de 15/4/2013) .'
10.	Consoante demonstrado, as informações dos atos de peças 4, 7 e 10 não deixam dúvidas de que os proventos das pensões estão sendo pagas com base em grau hierárquico superior indevido, em desacordo com a citada legislação de regência e com o entendimento do Tribunal firmado no Acórdão 2225/2019-TCU-Plenário, o qual adotou a jurisprudência do Superior Tribunal de Justiça sobre o tema.
11.	Ante o exposto, opinamos pela ilegalidade e negativa de registro dos atos de pensão militar instituídas por Platão Capurro dos Santos (peça 4) , Manoel Francisco Monteiro (peça 7) e Edson Dutra de Barros (peça 10) .
12.	Ressalte-se que os atos foram enviados ao TCU em 2019, de modo que podem ser apreciados sem a necessidade de prévia oitiva das interessadas, nos termos do Acórdão 587/2011-TCU-Plenário."
É o relatório.

não há.

Procurador Rodrigo Medeiros de Lima.

PENSÃO MILITAR. MELHORIA DE PROVENTOS NA REFORMA ASSOCIADA AO RECONHECIMENTO DE INVALIDEZ DE INSTITUIDOR ENTÃO JÁ REFORMADO. AUSÊNCIA DE PREVISÃO LEGAL PARA CONCESSÃO DA VANTAGEM FIXADA NO ART. 110 DA LEI 6.880/1980 A MILITAR REFORMADO OU PARA CUMULAÇÃO DO ACRÉSCIMO COM A VANTAGEM PREVISTA NO ART. 50, INCISO II, DA NORMA. IRREGULARIDADE QUE SE COMUNICA PARA A PENSÃO MILITAR. LEGALIDADE DE ALGUNS ATOS. NEGATIVA DE REGISTRO. DETERMINAÇÕES. LEGALIDADE DOS DEMAIS. CONCESSÃO DE REGISTRO.

PENSÃO MILITAR (PMIL)

Unidade de Auditoria Especializada em Pessoal (AudPessoal).

Trata-se de atos de concessão de pensão militar emitidos pelo Comando da Marinha e instituídos pelos ex-militares Platão Capurro dos Santos, José Alberto de Oliveira, João Gregório de Brito, Valdecir Araújo de Sousa, Édson Dutra de Barros, Hadoram Calazans, Nilton Muniz da Silva, Nelson Francisco Barbosa, Manoel Francisco Monteiro e Luiz Gonzaga dos Santos.
A então Sefip propôs considerá-los legais e conceder-lhes registro. Por sua vez, o representante do parquet sugere a negativa de registro dos atos de pensão instituídos por Platão Capurro dos Santos (peça 4) , Manoel Francisco Monteiro (peça 7) e Édson Dutra de Barros (peça 10) .
Manifesto concordância com a proposta de encaminhamento formulada pelo MPTCU, incorporando como minhas razões de decidir os fundamentos expendidos no parecer reproduzido no relatório antecedente, sem prejuízo de algumas considerações adicionais.
Verifica-se, no ato instituído por Platão Capurro dos Santos (peça 4) , que o ex-militar, enquanto na ativa, ocupava a graduação de Suboficial. Por contar mais de 30 anos de serviço, foi reformado no posto de Segundo-Tenente; posteriormente, o foi por incapacidade, e os proventos passaram a ser calculados com base no posto de Primeiro-Tenente.
Quanto ao ato instituído por Manoel Francisco Monteiro (peça 7) , observo que na ativa o ex-militar ocupava a graduação de Terceiro-Sargento. Por não contar mais de 30 anos de serviço, foi reformado por impedimento de idade na mesma graduação; posteriormente, o foi por incapacidade, e os proventos passaram a ser calculados com base no posto de Segundo-Tenente.
Já em relação ao ato instituído por Édson Dutra de Barros (peça 10) , observo que na ativa o ex-militar ocupava a graduação de Primeiro-Sargento. Todavia, por não contar mais de 30 anos de serviço, foi reformado por impedimento de idade na mesma graduação e, posteriormente, o foi por incapacidade, e seus proventos passaram a ser calculados segundo o posto de Segundo-Tenente.
Ocorre que, mediante o Acórdão 2225/2019-TCU-Plenário, Rel. Ministro Benjamin Zymler, o Tribunal firmou entendimento no sentido de que não há embasamento legal para o cálculo dos proventos de reforma tendo por referência dois ou mais postos acima daquele ostentado pelo militar na atividade. 
A Lei 6.880/1980, nos artigos 50, 108 e 110, afirma que o benefício de "proventos calculados sobre o posto hierárquico imediato" - em consequência de transferência para a inatividade contando com mais de 30 anos de serviço (art. 50) , ou por motivo de o militar ter sido considerado incapaz definitivamente (art. 110) - somente pode ser calculado com base no soldo correspondente ao grau hierárquico imediato ao que possuir ou que possuía na ativa, e não alcança militar já reformado.
Ainda que observado o fato de que o ex-militar fosse transferido para reserva e, posteriormente, para a reforma, quando vigente a Lei 5.774/1971, verifica-se que os arts. 54 e 114 desse normativo tratavam do tema de forma semelhante à como cuidam artigos 50 e 110 do atual Estatuto dos Militares (Lei 6.880/1980, em sua redação original) . 
Portanto, não havia fundamento para concessão de proventos com base em postos hierárquicos superiores àquele que o ex-militar ocupava na atividade, o que afronta o entendimento firmado no referido Acórdão Plenário 2.225/2019.
Por fim, ressalto que o ato de reforma do militar instituidor da pensão, ainda que eventualmente considerado legal por este Tribunal, não impede que os atos de pensão decorrentes, por serem atos complexos independentes, possam ter eventual irregularidade analisada, conforme entendimento desta Corte (Acórdão 5263/2020-TCU-Primeira Câmara e 664/2023-TCU-Plenário, ambos da relatoria do ministro Vital do Rêgo) .
	Ante o exposto, voto por que este Colegiado aprove a minuta de acórdão que submeto à sua apreciação.
TCU, Sala das Sessões, em 18 de abril de 2023.
Ministro JHONATAN DE JESUS 
Relator